【裁判字號】    89,上易,12
【裁判日期】    890718
【裁判案由】    給付承攬報酬
【裁判全文】
臺灣高等法院民事判決  八十九年度上易字第十二號
      上  訴  人  立勝工程有限公司
      法定代理人  李達智
      訴訟代理人  侯俊安律師
      被上訴人    港馬工程有限公司  設臺北市○○街一六二之四號
      法定代理人  尤正賢      .
      訴訟代理人  尤英夫律師
                  楊明廣律師
                  鄭仁哲律師
右當事人間給付承攬報酬事件，上訴人對於中華民國八十八年十月二十日臺灣臺北地
方法院八十七年度訴字第一三○○號第一審判決提起上訴，本院判決如左：
      主      文
原判決廢棄。
被上訴人應給付上訴人新臺幣伍拾萬零參仟零玖拾元，及自八十七年四月十一日起，
至清償日止，按週年利率百分之五計算之利息。
第一審（除減縮部分外）、第二審訴訟費用由被上訴人負擔。
上訴人假執行之聲請駁回。
      事      實
甲、上訴人方面：
一聲明：
  (一)原判決廢棄。
  (二)被上訴人應給付上訴人新臺幣（下同）五十萬三千零九十元，及自起訴狀繕本送
    達翌日起至清償日止按年息百分之五計算之利息。
  (三)請准原告以現金為擔保，宣告假執行。
二陳述：除與第一審判決記載相同者予以引用外，補稱：
  (一)被上訴人對於上訴人就系爭「中山高速公路汐止至內湖拓寬工程基樁工程」工程
    保留款尚有五十萬三千零九十元雖不爭執。惟辯稱須該工程經中華顧問工程司確
    認數量及驗收無誤且被告與唐榮公司解約完成數量及取得工程尾款，才可為之云
    云。經查，雙方關於工程尾款支付分別於八十五年七月二十四日及八十五年八月
    三十日有相關之約定。前者雖約定「於中華顧問工程司書面確認數量及品質無誤
    後」支付，但中華顧問工程公司並非系爭契約之當事人，經上訴人向其詢問後表
    示其無法就系爭工程確認品質數量，故乃於八十五年八月三十日另行約定「於被
    上訴人與唐榮公司完成解約後五日內發放」。關於系爭工程保留款之清償期約定
    先後各有不同，而後約定有排除前約定之效果。苟如原判決所言工程保留款之交
    付須該工程經中華顧問工程公司確認數量及驗收無誤，且被上訴人與唐榮公司解
    約完成數量及取得工程尾款，才可為之，兩造為何不於一次約定即言明清楚，又
    就同一工程尾款清償期為相左之約定，足證原判決理由曲解兩造之真意。
  (二)兩造於八十五年八月三十日約定「尾款部分請貴公司與唐榮公司完成解約後五日
    內發放」。被上訴人辯稱其文義為被上訴人與唐榮公司間因唐榮公司片面終止契
    約後所生之一切權利、義務關係釐清並完成清算程序後五日內始足當之。按解釋
    意思表示固須探求當事人立約時之真意，不能拘泥於契約之文字，但契約文字業
    已表示當事人真意，無須別事探求者，即不得反契約文字更為曲解；此為十七年
    上字第一一一八號判例著有明文。兩造約定清償期為解約後五日內發放，此「解
    約」當事人真意為契約終止且其與唐榮公司於八十五年七月三十一日合約已經終
    止，為當事人所自認，自不容被上訴人再附加條件曲解文意。
  (三)退而言之，縱使雙方於八十五年八月三十日之約定，如被上訴人之解釋，須其與
    唐榮公司終止契約後所生之一切權利、義務關係釐清並完成清算程序後五日內始
    足當之（假設語）。其與唐榮公司間之權利義務關係於八十八年七月五日已經中
    華民國商務仲裁協會八十七年商仲麟孝字第五十號仲裁判斷在案，其權利義務既
    已經由商務仲裁確定，兩造約定之清償期已經屆至，自不得以任何之藉口拒付系
    爭工程尾款。而被上訴人以唐榮公司八十八年重訴字第八六號起訴請求返還工程
    款為抗辯。惟查唐榮公司請求之訴訟標的為預付款、下料角金、物價指數調整款
    超用鋼筋之費用等，並非被上訴人工程數量之結算而為其他法律關係之爭議。
三證據：除援用第一審所提出者外，補提：
乙、被上訴人方面：
一聲明：上訴駁回。
二陳述：除與第一審判決記載相同者予以引用外，補稱：
  (一)被上訴人與唐榮鐵工廠股份有限公司（下稱唐榮公司）於八十一年十一月三十日
    就「中山高速公路汐止內湖段一至六標拓寬重基礎勞務部份」簽訂勞務工程分包
    契約書。被上訴人並將其中部分之工程再分包由上訴人施作。然被上訴人於八十
    五年七月三十一日遭唐榮公司非法終止前述契約，致使被上訴人無法繼續施作系
    爭工程，因此被上訴人所分包由上訴人施作之工程自因契約終止後無法繼續施作
    ，雙方仍進行工程結算事宜。惟被上訴人就系爭工程所完成之結算數量，均須經
    中華顧問工程公司、唐榮公司及被上訴人三方會算後，才可確認其數量及品質是
    否無誤。且上訴人所施作之工程，是由被上訴人向唐榮公司承包後，再發包予上
    訴人施作，被上訴人須與唐榮公司辦理完成結算事宜，並取得工程款後，才可以
    將尾款部分給付予上訴人，上訴人對此亦知之甚明，乃分別於八十五年七月二十
    四日和八十五年八月三十日簽訂「協議書」和「切結書」，同意於中華顧問工程
    司確認數量及品質無誤後且被上訴人與唐榮公司完成解約及取得工程款後其才可
    請求被上訴人給付尾款，現今被上訴人與唐榮公司間之工程結算事宜，仍在進行
    民事訴訟程序（八十八年度重訴字八十六號），故於此停止條件未成就前，上訴
    人自不得請求給付尾款。
  (二)「解釋意思表示，應探求當事人之真意，不得拘泥所用之辭句」民法第九十八條
    定有明文。查，上訴人於八十五年八月三十日所簽訂之切結書，其有關尾款給付
    之記載是為「：：：尾款部分請貴公司與唐榮公司完成解約後五日內發放：：」
    。由於系爭工程是由被上訴人向唐榮公司承包後，再發包予上訴人施作，於唐榮
    公司終止契約後，依一般工程慣例，自應先由被上訴人與唐榮公司辦理工程結算
    事宜，並取得工程款項後，再就上訴人所施作之工程項目，依據被上訴人與唐榮
    公司所辦理結算部分之數據，核算被上訴人應給付予上訴人之尾款。顯見切結書
    之「：：尾款部分請貴公司與唐榮公司完成解約後五日內，再給付尾款部分予上
    訴人。」之真意是為：「被上訴人與唐榮公司就系爭工程完成結算事宜，並取得
    工程款後五日內，再給付尾款部分予上訴人。」因被上訴人與唐榮公司就系爭工
    程仍在進行民事訴訟程序。是以在被上訴人與唐榮公司未完成結算前，被上訴人
    自不需將尾款部分給付與上訴人。上訴人之請求顯無理由。
三證據：除援用第一審所提出者外，補提：
  被上證(一)：八十八年重訴字第八六號起訴影本乙份及判決、裁定正本。
丙、本院依職權調閱仲裁協會八十七年商仲麟孝字第五十號卷。
      理      由
一本件上訴人起訴主張其承攬被上訴人系爭工程，被上訴人扣留百分之十之保留款，
  上訴人曾立切結書載明被上訴人須於其「與唐榮公司完成解約後五日內發放」工程
  尾款，由被上訴人蓋章同意，被上訴人表示與「唐榮公司終止合約已年餘」，然迄
  今未給付該工程尾款，為此提起本訴等語；被上訴人則以保留工程款之交付，須該
  工程經中華顧問工程公司確認數量驗收，並候唐榮公司確認完成數量及取得工程尾
  款，才可為之，系爭工程尚未驗收，被上訴人迄未與唐榮公司結算驗收事宜，依上
  訴人所言，切結書於八十五年八月三十日所書，同時被上訴人即應給付遲延責任，
  被上訴人何能接受。唐榮公司之片面解除契約行為未經被上訴人同意，被上訴人已
  就爭執事項提出仲裁，足證唐榮公司與被上訴人間之權利義務並未消滅云云資為抗
  辯（上訴人於原審起訴時請求被上訴人給付五十二萬二千四百二十四元及利息，嗣
  於原審減縮為五十萬三千零九十元及利息）。
二上訴人主張其承攬被上訴人系爭工程，被上訴人已支付上訴人百分之九十工程款，
  另保留款百分之十即五十萬三千零九十元尚未給付之事實，為被上訴人所不爭執，
  上訴人上開主張堪認為實在。上訴人另主張依兩造於八十五年八月三十日所立切結
  書所載，被上訴人應於唐榮公司與被上訴人完成解約即終止契約後五日內發放，被
  上訴人於八十六年九月十日以第二○九號存證信函稱「本公司上包唐榮公司終止合
  約已年餘。」，則被上訴人給付保留款之期限已屆等事實，業據上訴人提出切結書
  、第二○九號存證信函為證（見原審卷第十四頁至第十六頁），被上訴人並自認該
  切結書為真正（見原審卷第三十八頁），被上訴人雖辯稱該切結書上所載「與唐榮
  公司完成解約後五日內發放」，其真意參酌八十五年七月二十四日所書協議書「：
  ：中華顧問工程公司書面確認數量及品質無誤後，工程尾款即可結算支付立勝工程
  ：：」，應解為保留款須系爭工程經中華顧問工程確認數量及驗收無誤後，方須為
  之云云。
三經查兩造八十五年七月二十四日之協議書固載：「：：中華顧問工程公司書面確認
  數量及品質無誤後，工程尾款即可結算支付：：」（見原審卷第八頁），然兩造另
  於八十五年八月三十日書立切結書，約定「尾款部分請貴公司與唐榮公司完成解約
  後五日內發放」，兩造間嗣後既另為意思表示一致，成立切結書，則兩造保留款之
  支付期限，應依八十五年八月三十日之切結書之約定，而不得再依前八十五年七月
  二十四日之協議書之約定。再上開協議書簽訂日期為八十五年七月二十四日，斯時
  唐榮公司尚未為終止契約之意思表示（唐榮公司於八十五年七月三十一日為終止契
  約之意思表示，詳後述），而切結書簽訂日期八十五年八月三十日，唐榮公司已為
  終止契約之意思表示，情事已有不同，故切結書與協議書約定內容不盡相同，乃天
  經地義。另按「解釋意思表示固須探求當事人立約時之真意，不能拘泥於契約之文
  字，但契約文字業已表示當事人真意，無須別事探求者，即不得反契約文字更為曲
  解。」已據最高法院十七年度上字第一一一八號著為判例。苟八十五年八月三十日
  之切結書所載保留款支付期限之真意仍須受八十五年七月二十四日之協議書約定之
  拘束，兩造自得將八十五年七月二十四日協議書之上開文字加諸八十五年八月三十
  日切結書內容，乃兩造未於切結書內容加諸原協議書上開文字，自不得再反契約文
  字曲解其真意，被上訴人辯稱切結書之真意應參酌協議書之文字解釋為俟中華顧問
  工程公司書面確認數量及品質後再為支付云云，即非可採。被上訴人又稱切結書書
  立之同時，被上訴人即負遲延責任，被上訴人何能接受云云，然被上訴人於切結書
  上蓋章之同時，已得就此問題深思熟慮，尚不得以蓋章之同時即負遲延責任為由，
  而曲解切結書之文字，被上訴人此辯解仍非可採。
四次依臺灣臺北地方法院八十八年度重訴字第八六號民事判決所載，唐榮公司向交通
  部臺灣區○道○○○路局承攬中山高速公路汐止五股高架拓寬工程中之汐止內湖段
  ，唐榮公司將部分工程分包予被上訴人，被上訴人再將本件系爭工程轉包予上訴人
  ，有該判決正本可參（證物外放），則唐榮公司與被上訴人間之契約為承攬契約，
  被上訴人又已開工施作，於承攬期間所為使契約消滅者，應係指使契約之效力向將
  來消滅為內容之終止權，則上開切結書所載「尾款部分請貴公司與唐榮公司完成解
  約後五日內發放」之「解約」，應係指終止契約，而非解除契約，此觀被上訴人之
  第二○九號存證信函載「本公司遭上包唐榮公司終止合約已年餘」（原審卷第十六
  頁）自明，被上訴人於本院就其與唐榮公司間之糾紛亦均以「終止」稱之（見本院
  卷第七十四頁、第七十五頁、第八十三頁、第八十四頁），被上訴人復自認唐榮公
  司在八十五年七月三十一日終止契約，是被上訴人支付保留款之期限已屆，尤以被
  上訴人亦自認系爭工程已完工，並通過驗收通車使用（見本院卷第八十四頁），被
  上訴人已無何理由拒付系爭保留款，被上訴人辯稱上訴人請求被上訴人支付保留款
  之條件未成就云云，非屬可採。被上訴人又稱唐榮公司片面終止契約，未得被上訴
  人同意，被上訴人與唐榮公司之權利義務未消滅，被上訴人無庸給付保留款云云，
  然終止契約乃契約當事人一方之意思表示，苟合於法定或約定終止契約之要件即得
  為之，原無庸得他方之同意，又終止契約後恆有款項結算、損害賠償等問題，乃屬
  當然，被上訴人以其與唐榮公司之權利義務未消滅為由，拒絕給付保留款，亦非可
  採。
五綜上所述，上訴人請求被上訴人給付保留款五十萬三千零九十元及自起訴狀繕本送
  達翌日即八十七年四月十一日（見原審卷第二十六頁，被上訴人於八十七年四月十
  日收受起訴狀繕本）起至清償日止，按週年利率百分之五計算之利息，於法有據，
  應予准許。原審為上訴人敗訴之判決，尚有未洽，上訴意旨指摘此部分原判決不當
  ，求予廢棄改判，為有理由，應由本院予以廢棄，改判如主文第二項所示。
六本件所命給付，被上訴人上訴第三審所得受之利益未逾新臺幣一百萬元，不得上訴
  第三審，本院判決後已告確定，上訴人聲請准供擔保請求宣告假執行，自非所許，
  原判決駁回上訴人假執行之聲請理由雖有不同，結論則無二致，原判決此部分仍應
  予維持，上訴人此部分之上訴無理由，應予駁回。
七本件因事證已臻明確，兩造其餘攻擊、防禦方法及所為之立證，與判決之結果不生
  若何影響，無庸再逐一予以論究，合併敘明。
據上論結，本件上訴為一部有理由，一部無理由依民事訴訟法第四百五十條、第四百
四十九條第一項、第二項、第七十八條判決如主文。
中      華      民      國    八十九    年      七      月     十八     日
                              民事第一庭
                                審判長法  官  洪  仁  嘉
                                      法  官  顧  錦  才
                                      法  官  湯  美  玉
右正本係照原本作成。
不得上訴。
中      華      民      國    八十九    年      八      月      三      日
                                      書記官  林  如  冰


司法院資訊處製作；財團法人民間司法改革基金會備份。
